臺灣高等法院民事判決　　　　　　　　　100年度上字第372號
上　訴　人　齊睿企業股份有限公司
法定代理人　林明珠
訴訟代理人　曾孝賢律師
複　代理人　張明維律師
被　上訴人　林震宇
上列當事人間清償借款事件，上訴人對於民國100年1月7日臺灣
士林地方法院第一審判決（99年度訴字第1371號）提起上訴，本
院於100年7月12日言詞辯論終結，判決如下：
    主  文
上訴駁回。
第二審訴訟費用由上訴人負擔。
    事實及理由
一、被上訴人主張：上訴人因工程資金周轉問題，於民國96年間
    起，由上訴人之前任法定代理人趙常緯（原名趙常選）出面
    向伊借款，金額共計新臺幣（下同）450萬元（下稱系爭借
    款）。伊分別以自己、訴外人林政雄、吳素貞、林嘉慧之名
    義匯款至上訴人之銀行帳戶內，而交付系爭借款。上訴人嗣
    後簽發票面金額分別為244萬元及306萬2500元之支票2紙（
    下稱系爭支票），以為清償。惟系爭支票之票載發票日屆期
    後，伊於98年11月9日提示，竟因存款不足而退票。經向上
    訴人催討，亦未獲置理，爰依消費借貸法律關係，請求上訴
    人償還系爭借款及遲延利息等情，並聲明：(一)上訴人應給付
    伊450萬元，及自98年8月13日起至清償日止，按週年利率5
    ％計算之利息。(二)願供擔保請准宣告假執行（未繫屬本院部
    分，不予贅載）。
二、上訴人則以：被上訴人起訴狀記載借款時間為98年間，而被
    上訴人提出匯款證明之匯款時間則為96、97年，兩者不相符
    合，故被上訴人是否借款給伊，已有可疑。且伊原法定代理
    人趙常緯之任期僅至97年12月26日，新任法定代理人於98年
    1月10日就任，並於同月14日完成公司變更登記。被上訴人
    所執之系爭支票係98年1月18日及98年3月1日，由趙常緯執
    伊之印章簽發，趙常緯簽發系爭支票時，已非伊之法定代理
    人，並無權代伊簽發票據，故系爭支票不能證明伊有向被上
    訴人借款之事等語置辯，並聲明：(一)被上訴人於原審之訴及
    假執行均駁回。(二)如受不利益判決，願供擔保請准宣告免為
    假執行。
三、本件經原審判決上訴人應給付被上訴人450萬元，及自99年8
    月13日起至清償日止，按週年利率5％計算之利息（至被上
    訴人於原審超過上開部分之請求，業經原審駁回，未據被上
    訴人不服，業已確定）。上訴人不服原審判決，提起上訴，
    聲明為：(一)原判決不利於上訴人部分廢棄。(二)上開廢棄部分
    ，被上訴人在第一審之訴及其假執行之聲請均駁回。被上訴
    人則聲明：上訴駁回。
四、兩造不爭執之事項（見本院卷第36頁，並依判決格式修正或
    刪減文句，或依爭點論述順序整理內容）
（一）上訴人之法定代理人原為趙常緯，任職期間至97年12月26
      日為止。
（二）系爭支票為趙常緯代上訴人所簽發，系爭支票於98年11月
      9日經提示後，均因存款不足而遭退票。
（三）林嘉慧、被上訴人分別於97年9月23日、96年11月2日，匯
      款100萬元、200萬元至上訴人開設於永豐銀行南臺中分行
      之00000000000000帳戶（下稱永豐銀行帳戶）。林政雄、
      林吳素貞分別於97年6月5日、97年6月12日，匯款100萬元
      、50萬元至上訴人開設於玉山銀行中和分行之0000000000
      000帳戶（下稱玉山銀行帳戶）。
（四）上揭事項，並有兩造不爭執其形式真正（見本院卷第36頁
      背面）之系爭支票、退票理由單、股份有限公司變更登記
      表、匯款單據、國民身分證、戶口名簿（均影本）附卷可
      稽（分別見原審卷第12頁至第13頁、第21頁至第23頁、第
      66頁至第71頁），自堪信為真實。
五、經本院於100年5月12日與兩造整理並協議簡化之爭點為（見
    本院卷第36頁，並依本院論述之先後與妥適，而調整其順序
    、內容）
（一）上訴人是否曾向被上訴人借得系爭借款？
（二）被上訴人得否請求上訴人返還系爭借款？被上訴人主張之
      利息起算日是否有理由？
六、茲就爭點分別論述如下
（一）上訴人確曾向被上訴人借得系爭借款。
  １、經查，林嘉慧、被上訴人分別於97年9月23日、96年11月2
      日，各匯款100萬元、200萬元至上訴人之永豐銀行帳戶；
      林政雄、林吳素貞分別於97年6月5日、97年6月12日，各
      匯款100萬元、50萬元至上訴人之玉山銀行帳戶等情，為
      兩造所不爭執（見上四之（三）所述），且有兩造不爭執
      其形式真正（見本院卷第36頁背面）之匯款單據存卷為憑
      （見原審卷第66頁至第67頁），自堪認為真正。
  ２、復查，審諸證人黃智亭結稱：伊知道趙常緯有代表上訴人
      向被上訴人借錢，這應該是96年或97年，97年一定有，伊
      不確定96年有沒有；伊確定有親耳聽到趙常緯向被上訴人
      借錢，這是97年間的事情，伊聽趙常緯說他會用上訴人公
      司的支票來還給被上訴人；至於是公司或趙常緯個人要借
      錢，伊不敢講，但伊知道是用在中油的工程檢測資金調度
      ；伊親耳當面聽到趙常緯向被上訴人開口借錢，應該有二
      次，這都是97年的事情；趙常緯向被上訴人借錢的次數有
      2 、3次，總額有4、5百萬元，中間趙常緯有清償過，又
      再借，所以總金額多少，伊不知道；伊看過趙常緯因為支
      票到期，沒有全部清償，所以再換票給被上訴人，這種情
      形伊親眼看到一次，但伊聽到不只一次，趙常緯與被上訴
      人都有跟伊說過；伊見到趙常緯換票給被上訴人應該是97
      年底的事等語（見本院卷第45頁）觀之，足見趙常緯確有
      向被上訴人借得系爭借款，並開立上訴人之支票為清償方
      法，然因屆期未清償，再換開清償支票予被上訴人等事實
      ，應堪確定。至黃智亭關於系爭借款利息約定之證言，係
      其推斷之陳述，非其親身經歷之事實（見本院卷第46頁背
      面），不得資為判斷之依憑，併此指明。
  ３、再查，佐以被上訴人之陳述情節（見本院卷第46頁）與趙
      常緯之證述情形（見本院卷第60頁至第63頁）互核以考，
      益徵：趙常緯以上訴人之工程需要資金調度為由，而向被
      上訴人借款，該工程係中油之油管檢測工程；趙常緯向被
      上訴人借款之時間為96、97年間，系爭借款共450萬元，
      未約定利息；趙常緯均簽發上訴人之支票予被上訴人，並
      曾經換票等基本事實經過，應可確定。由是而論，趙常緯
      究係以個人名義抑或上訴人之代表人身分，而向被上訴借
      得系爭借款？乃為本件爭執之重點。易言之，系爭借款確
      已成立生效，惟借用人究係趙常緯或上訴人？乃本件應予
      認定之處，當無疑義。至上訴人以被上訴人起訴狀記載借
      款時間及系爭支票之發票日期，而質疑系爭借款之存在云
      云，但綜觀黃智亭、趙常緯之證言與被上訴人之陳述內容
      以察，足見上訴人此部分所辯，要非可取，甚為明顯，併
      此指明。
  ４、第按，解釋意思表示，應探求當事人之真意，不得拘泥於
      所用之辭句。民法第98條定有明文。而契約應以當事人立
      約當時之真意為準，而真意何在，又應以過去事實及其他
      一切證據資料為斷定之標準，不能拘泥文字致失真意（最
      高法院19年上字第453號判例參照）。職是而論，解釋意
      思表示，應於文義上及論理上詳為推求，以探求當事人立
      約時之真意，並通觀全文，斟酌訂約當時及過去之事實、
      交易上之習慣等其他一切證據資料，本於經驗法則及誠信
      原則，從該意思表示所根基之原因事實、主要目的、經濟
      價值、社會客觀認知及當事人所欲表示之法律效果，作全
      盤之觀察，以為判斷之基礎，不能徒拘泥字面或截取一二
      語，任意推解致失其真意。
  ５、卷查，觀諸趙常緯證稱：是伊向被上訴人借來給上訴人用
      的；實際是伊個人向被上訴人借錢，伊再把錢轉給上訴人
      用；是伊個人借，伊再把錢借給上訴人，將來上訴人再把
      錢還給伊，伊再還給被上訴人；借錢的行為是跟被上訴人
      借的，欠錢的人應該是伊；系爭借款關係應該存在於伊與
      被上訴人之間，不是存在於兩造之間；借錢的人是伊，可
      能因為這樣，被上訴人誤解伊是用上訴人的名義跟他借錢
      ，這點可能當時伊沒有說明等詞（分見本院卷第61頁、第
      62頁背面）以考，趙常緯似認系爭借款契約關係存在於趙
      常緯與被上訴人之間，即為系爭借款之借用人為趙常緯而
      非上訴人。
  ６、然而，細繹趙常緯結稱：伊向被上訴人借錢時，有說明這
      是上訴人的資金缺口，才跟他借，這是給上訴人用的，不
      是伊個人用的；伊沒有辦法判斷，是上訴人借，還是伊個
      人借；伊跟被上訴人調資金的時候，有說這些錢是上訴人
      要用的；伊向被上訴人借錢時，沒有說要由伊或上訴人誰
      來還；伊開立上訴人的票給被上訴人，這是還款的時間，
      被上訴人基於朋友關係借伊這些錢，來幫助伊執行上訴人
      的業務，認知上面可能認為伊用上訴人的名義向他借錢，
      這確實是伊沒有說清楚的；伊跟被上訴人借款當時，應該
      都是沒有講清楚說是誰借的，所以造成被上訴人認知是上
      訴人向他借的；伊沒有清楚向被上訴人表達是上訴人要向
      他借錢，伊當時的認知上訴人就是我，伊就是上訴人，因
      為上訴人是伊經營的等語（見分本院卷第60頁背面、第61
      頁、第62頁背面、第63頁）以察，顯見趙常緯向被上訴人
      為系爭借款時，未表明係以其個人名義或上訴人代表人身
      分為之，此其一。趙常緯主觀上以為，斯時上訴人係伊經
      營，伊與上訴人實為同一權利義務主體，未嚴格區分，亦
      未向被上訴人提及應由何者負清償系爭借款之責任，此其
      二。趙常緯與被上訴人為系爭借款行為時，均未明確表達
      借用人究為上訴人，抑或趙常緯，此其三。趙常緯係因上
      訴人之資金缺口，而向被上訴人為系爭借款行為，並以上
      訴人之支票為清償工具，此其四。據此足見，上５所述之
      趙常緯證言內容，尚不能資為系爭借款之借用人為趙常緯
      而非上訴人之判斷依憑，至為明灼。
  ７、甚且，參以趙常緯尚結稱：伊向被上訴人借錢時，有說明
      是上訴人的資金缺口，才跟他借，這是給上訴人用的，不
      是伊個人用的；因為上訴人有資金需求，伊才跟被上訴人
      說伊有這樣的需求，伊向被上訴人借來給上訴人用；為系
      爭借款時，伊有跟被上訴人說借來的錢的用途，是要用在
      上訴人的資金缺口，給被上訴人的支票是伊開未來時間的
      上訴人公司票，後來因為工程失敗，才造成沒有兌現的情
      況；被上訴人把錢匯入上訴人帳戶，是伊要求他的；其間
      有換票，都是用上訴人的票來跟被上訴人換，因為伊沒有
      個人票；伊曾經還給被上訴人的錢，都是上訴人的錢，非
      伊個人的錢；系爭借款是執行上訴人之業務需求而使用，
      未有伊私人使用之情形等節（分見本院卷第60頁背面、第
      61頁、第62頁背面、第63頁）以觀，尤徵趙常緯向被上訴
      人借得之系爭款項，係匯入上訴人之帳戶，使用於上訴人
      之業務，而非趙常緯個人之財務；且趙常緯曾經返還予被
      上訴人之借款，亦來自於上訴人之金錢，而與趙常緯之私
      人金錢無關，堪以確定。從而，依趙常緯所述之情節，不
      論為系爭借款行為之動機、需求，系爭借款流向、實際使
      用者，均為上訴人而非趙常緯。加以趙常緯又開立上訴人
      之支票為清償工具，衡諸一般經驗，當認系爭借款之借用
      人應為上訴人，而非趙常緯，要屬明悉。
  ８、再者，酌以被上訴人結稱：趙常緯說是上訴人之工程需要
      資金調度，跟伊借錢，所以是趙常緯代表上訴人跟伊借錢
      ；當時有說是上訴人工程需要用錢，是上訴人要借；伊記
      得趙常緯有說過是上訴人要借等節（分見本院卷第46頁、
      第63頁）觀之，更見被上訴人係以兩造成立系爭借款契約
      之意思，而出借系爭款項，至為明確。
  ９、綜此，斟酌趙常緯與被上訴人訂立系爭借款契約時，雖未
      明確表明系爭借款之借用人究為上訴人或趙常緯，然以趙
      常緯向被上訴人敘及之借用緣由為上訴人之工程資金調度
      、資金需求者為上訴人；系爭借款皆匯入上訴人之帳戶，
      而與趙常緯無涉；系爭借款均為上訴人使用，而非趙常緯
      使用；趙常緯復開立上訴人之支票為還款工具等證據資料
      ，衡諸一般經驗法則及誠信原則，足見趙常緯與被上訴人
      為系爭借款契約之意思表示時，系爭借款之原因事實、主
      要目的、經濟價值、社會客觀認知及其等所欲表示之法律
      效果，足認系爭借款之借用人應為上訴人而非趙常緯，洵
      堪認定。職是，上訴人確曾向被上訴人借得系爭借款，應
      可確定。
（二）被上訴人得請求上訴人返還系爭借款，且原審認定之利息
      起算日，應可維持。
  １、第按，給付有確定期限者，債務人自期限屆滿時起，負遲
      延責任。給付無確定期限者，債務人於債權人得請求給付
      時，經其催告而未為給付，自受催告時起，負遲延責任。
      其經債權人起訴而送達訴狀，或依督促程序送達支付命令
      ，或為其他相類之行為者，與催告有同一之效力。民法第
      229條第1項、第2項分別定有明文。又遲延之債務，以支
      付金錢為標的者，債權人得請求依法定利率計算之遲延利
      息。但約定利率較高者，仍從其約定利率。民法第233條
      第1項亦有明定。
  ２、經查，觀諸趙常緯證稱：系爭借款未約定利息，但有約定
      還款日，就是支票到期日等語（見本院卷第61頁背面）；
      系爭支票應係經換票始交付由被上訴人持有，復為黃智亭
      、趙常緯與被上訴人所共是認（分見本院卷第45頁背面、
      第62頁；原審卷第75頁）；系爭支票發票日分別為98年1
      月18日、98年3月1日（見原審卷第12頁），嗣於98年11月
      9日經被上訴人提示因存款不足而退票（見原審卷第13頁
      ）等節以察，顯見被上訴人得請求之遲延利息，應於99年
      8月13日之前，惟被上訴人就其敗訴部分並未上訴，故此
      部分尚非本院所得論究，附此說明。
  ３、職是，被上訴人聲請對上訴人核發支付命令，該支付命令
      於99年8月12日送達上訴人（見原審卷第31頁），故被上
      訴人請求上訴人應自99年8月13日起至清償日為止，給付
      系爭借款按週年利率5％計算之遲延利息，應予准許。
七、綜上所述，被上訴人之主張，應屬可採。至上訴人所辯，均
    無可取。從而，被上訴人本於系爭借款契約關係，請求上訴
    人返還系爭借款及給付法定遲延利息，為有理由，應予准許
    。是則，原審判命上訴人如數給付，部分理由雖有未盡，但
    結論並無二致，仍應維持。上訴意旨指摘原判決不當，求予
    廢棄改判，為無理由，應予駁回。
八、本件事證已臻明確，至於未論述之爭點；兩造其餘之攻擊或
    防禦方法；未經援用之證據，經本院斟酌後，認為均不足以
    影響本判決之結果，自無一一詳予論駁之必要，併此敘明。
九、據上論結，本件上訴為無理由，依民事訴訟法第449條、第
    78條，判決如主文。
中    華    民    國   100    年    7     月    26    日
                  民事第五庭
                        審判長法  官  李錦美
                              法  官  黃雯惠
                              法  官  鍾任賜
正本係照原本作成。
如不服本判決，應於收受送達後20日內向本院提出上訴書狀，其
未表明上訴理由者，應於提出上訴後20日內向本院補提理由書狀
（均須按他造當事人之人數附繕本）上訴時應提出委任律師或具
有律師資格之人之委任狀；委任有律師資格者，另應附具律師資
格證書及釋明委任人與受任人有民事訴訟法第466條之1第1項但
書或第2項（詳附註）所定關係之釋明文書影本，如委任律師提
起上訴者，應一併繳納上訴審裁判費。
中    華    民    國   100    年    7     月    26    日

                              書記官  吳金來
附註：
民事訴訟法第466條之1（第1項、第2項）：
對於第二審判決上訴，上訴人應委任律師為訴訟代理人。但上訴
人或其他法定代理人具有律師資格者，不在此限。
上訴人之配偶、三親等內之血親、二親等內之姻親，或上訴人為
法人、中央或地方機關時，其所屬專任人員具有律師資格並經法
院認為適當者，亦得為第三審訴訟代理人。